臺灣板橋地方法院刑事判決
公　訴　人　臺灣板橋地方法院檢察署檢察官
被　　　告　甲○○
　　　　　　蔡清輝
　　　　　　郭根旺
前三人共同
選任辯護人　胡坤佑律師
被　　　告　乙○○
上列被告因偽造文書案件，經檢察官提起公訴（九十四年度偵字
第四三一０號、九十五年度偵字第一一四八七號、九十五年度偵
字第二三五五五號），本院判決如下：
    主  文
甲○○共同連續行使偽造之私文書，足以生損害於公眾及他人，
處有期徒刑陸月，減為有期徒刑參月，如易科罰金，以銀元佰
元即新台幣玖佰元折算壹日。偽造如附表所示之署押伍仟貳佰肆
拾捌枚均沒收。
蔡清輝共同連續行使偽造之私文書，足以生損害於公眾及他人，
處有期徒刑拾月，減為有期徒刑伍月，如易科罰金，以銀元佰
元即新台幣玖佰元折算壹日。偽造如附表所示之署押伍仟貳佰肆
拾捌枚均沒收。
郭根旺共同連續行使偽造之私文書，足以生損害於公眾及他人，
處有期徒刑拾月，減為有期徒刑伍月，如易科罰金，以銀元佰
元即新台幣玖佰元折算壹日。偽造如附表所示之署押伍仟貳佰肆
拾捌枚均沒收。
乙○○共同連續行使偽造之私文書，足以生損害於公眾及他人，
處有期徒刑伍月，減為有期徒刑貳月又拾伍日，如易科罰金，以
銀元佰元即新台幣玖佰元折算壹日。偽造如附表所示之署押伍
仟貳佰肆拾捌枚均沒收。
    事  實
一、甲○○為東鑫龍營造有限公司（下稱東鑫龍公司）之登記負
    責人，其夫蔡清輝為東鑫龍公司之實際負責人，郭根旺為東
    鑫龍公司之股東兼工地總管理，乙○○為東鑫龍公司之工地
    主任，均為從事業務之人。
二、甲○○與其夫蔡清輝於八十八年八月二十六日以東鑫龍公司
    名義，並以新台幣（以下同）一億一千三百二十萬元標價，
    標得承攬交通部台北市區地○○路工程處（下稱地鐵處）發
    包之萬華─板橋專案計畫之台北縣樹林鎮（現已改制為台北
    縣樹林市○○○○○道地下化工程，於八十八年十二月二十
    七日申報開工，依地鐵處合約規定，上開工程棄土總量約計
    一萬八千九百三十立方公尺，東鑫龍公司需先取得合法棄土
    場之棄土證明書後，再製作棄土計畫書向地鐵處報核，經地
    鐵處同意後，方可將上開工程棄土運至棄土場棄置。詎東鑫
    龍公司實際負責人蔡清輝、登記負責人甲○○及股東兼工地
    總管理郭根旺三人為減省棄土運費支出，由郭根旺向棄土仲
    介業者張崑山（到案後另行審結）接洽，於八十九年七月間
    某日，以二百五十餘萬元向王金鎮所經營之現有石業有限公
    司（以下稱現有公司）購得棄土證明書及「營建工程剩餘土
    石方運送處理證明」（俗稱土尾單），工程棄土堆置場轉運
    站地址為雲林縣土庫鎮○○路○○段九一０、七三二地號（
    即現有公司之「土庫二場」，以下稱「土庫二場」）。蔡清
    輝、郭根旺二人明知上開工程棄土將不會棄置於「土庫二場
    」，竟將棄置於「土庫二場」之虛偽事項，登載於渠等業務
    上所作成之棄土計畫書，並陳報地鐵處審核。嗣於八十九年
    十月間獲地鐵處同意棄置，東鑫龍公司承作之上開工程棄土
    ，並未依棄土計畫書載運至「土庫二場」棄置，而係委由不
    詳之司機就近運至樹林地區某處非法棄置，再由甲○○、乙
    ○○二人虛偽在附表所示之「營建工程剩餘土石方運送處理
    證明」（一式四聯）上，冒用附表所示之清運司機魏信義等
    人之名義，偽簽附表所示之清運駕駛人姓名及其車牌號碼，
    並虛偽登載清運紀錄，蓋上負責人甲○○、工地主任乙○○
    印章後，再製作土石方運送紀錄及完工函等文件資料，再由
    現有公司負責人王金鎮，透過土庫鎮公所出具不實之剩餘土
    石方棄置完成證明書及確認全數進場理之函文，由東鑫龍公
    司持向鐵工處行使，請領工程款，足生損害於附表所示之清
    運司機、及地鐵處對於棄土流向管理之正確性（現有公司之
    王金鎮、吳讚樓，及雲林縣土庫鎮前後任鎮長吳欽棋、沈宗
    隆等人均經臺灣雲林地方法院檢察署檢察官以臺灣雲林地方
    法院檢察署檢察官九十一年度偵字第三０七二號、第三一五
    四號、第三九一九號、第三九三八號提起公訴，由臺灣雲林
    地方法院審理中）。
三、案經法務部調查局臺北縣調查站（以下稱縣調站）移送暨臺
    灣板橋地方法院檢察署檢察官主動簽分偵查起訴。
    理  由
一、上揭犯罪事實，業據被告甲○○、蔡清輝、郭根旺及乙○○
    坦承不諱，且清運司機廖山林、梁燕輝、潘俊喜（潘得能）
    、黃新榮、童水元於調查局北部地區機動組（以下稱北機組
    ）供稱：伊等並未替東鑫龍公司載運立人平交道地下化工程
    之棄土，伊等之卡車是二十一噸，只可載運七立方米的砂石
    ，不可能載土尾單上寫的十八或十四立方米的砂石，可能被
    冒簽名等語相符（見縣調站第二宗卷第七頁至第十六頁《梁
    燕輝部分》、第一百三十三頁至第二百二十一頁《童水元部
    分》、第二百二十二頁至第三百二十二頁《潘俊喜部分》、
    第三百二十三頁至第三百二十七頁《廖山林部分》），並有
    東鑫龍公司承攬地鐵處立人平交道地下化工程棄土計畫書（
    附於臺灣雲林地方法院檢察署九十一年度偵字第三０七二號
    、第三一五四號、第三九一九號、第三九三八號卷內）、八
    十九年七月三十日棄土證明、棄土場轉運站啟用同意書及營
    建工程剩餘土石方運送處理證明（即土尾單）四聯單在卷足
    資佐證。堪認上開四聯單確有駕駛被偽簽及登載不實之情事
    。事證明確，被告甲○○等四人所犯前開行使偽造文書及行
    使業務上登載不實文書犯行，堪予認定，應予依法論科。
二、被告行為後，刑法及其施行法業於九十五年七月一日修正施
    行，關於新舊法律變更之比較適用，原則上應就罪刑有關之
    共犯、未遂犯、想像競合犯、牽連犯、連續犯、結合犯，以
    及累犯加重、自首減輕暨其他法定加減原因（如身分加減）
    與加減例等一切情形，綜其全部罪刑之結果而為比較（最高
    法院九十五年第八次刑事庭會議決議參照）。經查：(一)就共
    犯言之，修正前刑法第二十八規定「二人以上共同實施犯罪
    之行為者，皆為正犯」，修正後刑法第二十八條則規定「二
    人以上共同實行犯罪之行為者，皆為正犯」，揆諸本條之修
    正理由係為釐清陰謀共同正犯、預備共同正犯是否合乎正犯
    之要件，並非法律之修改，而本案被告之犯行既均屬共謀及
    實行犯罪行為之正犯，則適用修正前或修正後刑法第二十八
    條規定論擬，並無不利或利之情形；(二)就連續犯言之，修正
    後刑法已刪除就共犯言之，修正前刑法第二十八規定「二人
    以上共同實施犯罪之行為者，皆為正犯」，修正後刑法第二
    十八條則規定「二人以上共同實行犯罪之行為者，皆為正犯
    」，揆諸本條之修正理由係為釐清陰謀共同正犯、預備共同
    正犯是否合乎正犯之要件，並非法律修正。(二)就連續犯言之
    ，修正後刑法已刪除第五十六條關於連續犯之規定，則被告
    先後多次為構成要件相同罪名之犯行，如依修正後之規定，
    僅能分論併罰，再定其應執行之刑，此較諸修正前僅論以一
    罪並加重其刑，並未更為有利；(三)就牽連犯言之，修正後刑
    法第五十五條規定，業已廢除牽連犯之規定。故犯一罪而其
    方法或結果之行為犯他罪名者，依修正前刑法第五十五條後
    段規定，認屬牽連犯，應從一重處斷；但依修正後刑法第五
    十五條規定，則已無牽連犯可資適用，即應將各該犯行以數
    罪併合處罰。是以適用修正前關於牽連犯之規定，自係較為
    有利。(四)就易科罰金言之，如依修正前刑法第四十一條第一
    項及修正前罰金罰鍰提高標準條例第二條之規定，應以銀元
    三百元即新臺幣九百元折算一日，惟若依修正後刑法第四十
    一條第一項前段（原罰金罰鍰提高標準條例第二條已同時刪
    除）之規定，應以新臺幣一千元、二千元或三千元折算一日
    ，二者相較之下，應以修正前之規定較有利於被告；(五)再按
    刑法施行法增訂第一條之一：「中華民國九十四年一月七日
    刑法修正施行後，刑法分則編所定罰金之貨幣單位為新臺幣
    。九十四年一月七日刑法修正時，刑法分則編未修正之條文
    定有罰金者，自九十四年一月七日刑法修正施行後，就其所
    定數額提高為三十倍。但七十二年六月二十六日至九十四年
    一月七日新增或修正之條文，就其所定數額提高為三倍」，
    則刑法第二百十五條所規定之罰金部分，應認亦隨同修正，
    而在修正前，依罰金罰鍰提高標準條例第一條前段規定罰金
    數額係提高十倍，是修正前後所規定之罰金刑最高額，經換
    算結果並無不同，惟因修正後刑法第三十三條第五款已將罰
    金刑調整為新臺幣一千元以上，以百元計算之，經比較前後
    規定之刑度，應以修正前之規定對被告較為有利。綜上，經
    綜合比較前述各項法律變更之結果後，本案因修正後之規定
    並未對被告等人更為有利，依據刑法第二條第一項前段，應
    一體適用修正前刑法及修正前罰金罰鍰提高標準條例之規定
    ，合先敘明。
三、核被告甲○○、蔡清輝、郭根旺及乙○○所為，均係犯刑法
    第二百十六條、第二百十條及第二百十六條、第二百十五條
    之行使偽造文書及行使業務上登載不實文書罪；又被告四人
    在「營建工程剩餘土石方運送證明文件」四聯單上偽造附表
    所示駕駛人魏信義等人之簽名，其偽造署押之行為，均屬偽
    造文書之部分行為，不另論罪；其於偽造文書、業務上登載
    不實文書後復持以行使，偽造文書及業務登載不實文書之低
    度行為應為行使之高度行為所吸收，亦均不另論罪。又被告
    四人先後多次行使偽造文書之犯行，均時間緊接，方法相同
    ，所犯係構成要件相同之罪名，顯係基於概括犯意反覆為之
    ，應依修正前刑法第五十六條連續犯之規定論以一罪，並加
    重其刑。所為行使偽造文書及行使業務上登載不實文書罪，
    有方法結果之牽連關係，為牽連犯，從一重之行使偽造文書
    處斷。又被告四人行使偽造文書及業務上登載不實文書犯行
    間，均有犯意聯絡及行為分擔，均為共同正犯。爰審酌被告
    四人之素行、犯罪之動機、目的、手段，暨犯後均坦承犯行
    ，態度良好，其偽造文書之犯行，顯響公共工程剩餘土石方
    運送、處理之控管及工程款項之驗算，所生危害非輕，並斟
    酌被告蔡清輝為實際負責人，股東郭根旺引介棄土仲介者業
    ，其二人應負擔最大之責任，甲○○僅為東鑫龍公之名義負
    責人，另乙○○受僱於蔡清輝為東鑫龍公司之工地主任，未
    核實作業而配合被告蔡清輝為不實登載，責任次之等一切情
    狀，量處主文所示之刑。
四、查被告犯罪後，中華民國九十六年罪犯減刑條例業已制定，
    經總統於九十六年七月四日公布，同月十六日生效施行，被
    告犯罪時間，係在九十六年四月二十四日以前，所犯之罪核
    諸中華民國九十六年罪犯減刑條例第二條第一項、第三條等
    規定，合於減刑條件，依該條例第七條規定，於裁判時減其
    宣告刑，並諭知易科罰金之折算標準。
五、如附表所示之偽造之魏信義等人之署押，應依刑法第二百十
    九條規定宣告沒收；至被告甲○○、蔡清輝所不實登載之「
    營建工程剩餘土石方運送證明文件」四聯單，因分別持交予
    承造人、清運單位、土資場及工程主辦機關留存，均非屬被
    告等人所有之物，自毋庸諭知沒收，附此敘明。
據上論斷，應依刑事訴訟法第二百九十九條第一項前段、刑法第
二條第一項前段、第二十八條、第二百十六條、第二百十條、第
二百十五條、修正前刑法第五十六條、修正前刑法第五十五條、
修正前刑法第四十一條第一項前段、刑法第二百十九條，罰金罰
鍰提高標準條例第一條前段、修正前罰金罰鍰提高標準條例例第
二條，中華民國九十六年罪犯減刑條例第二條第一項第三款、第
七條、第九條，判決如主文。
本案經檢察官黃仙宜到庭執行職務
中　　華　　民　　國　　96　　年　　9 　　月　　28　　日
                  刑事第八庭法　官  潘翠雪
上列正本證明與原本無異。
如不服本判決，應於送達後十日內敘明上訴理由，向本院提出上
訴狀
                            書記官  江文彬
中　　華　　民　　國　　96　　年　　9 　　月　　28　　日
附表:營建工程剩餘土石方運送處理證明（即土尾單）
┌──┬─────┬─────┬─────┬────────┬─┐
│編號│工程名稱  │文件名稱  │土資場    │駕駛人姓名及車號│張│
│    │          │          │地段地號  │                │數│
├──┼─────┼─────┼─────┼───┬────┼─┤
│一、│樹林鎮立人│營建工程剩│土庫鎮菜園│魏信義│AK-069  │86│
│    │街平交道地│餘土石方運│段七三二. │      │        │  │
│    │下化工程  │送處理證明│九一０地號│      │        │  │
├──┼─────┼─────┼─────┼───┼────┼─┤
│二、│樹林鎮立人│營建工程剩│土庫鎮菜園│吳進興│FN-522  │91│
│    │街平交道地│餘土石方運│段七三二. │      │        │  │
│    │下化工程  │送處理證明│九一０地號│      │        │  │
├──┼─────┼─────┼─────┼───┼────┼─┤
│三、│樹林鎮立人│營建工程剩│土庫鎮菜園│曾德明│AP-542  │79│
│    │街平交道地│餘土石方運│段七三二. │      │        │  │
│    │下化工程  │送處理證明│九一０地號│      │        │  │
├──┼─────┼─────┼─────┼───┼────┼─┤
│四、│樹林鎮立人│營建工程剩│土庫鎮菜園│李良村│AL-706  │85│
│    │街平交道地│餘土石方運│段七三二. │      │        │  │
│    │下化工程  │送處理證明│九一０地號│      │        │  │
├──┼─────┼─────┼─────┼───┼────┼─┤
│五、│樹林鎮立人│營建工程剩│土庫鎮菜園│謝建生│XJ-529  │87│
│    │街平交道地│餘土石方運│段七三二. │      │        │  │
│    │下化工程  │送處理證明│九一０地號│      │        │  │
├──┼─────┼─────┼─────┼───┼────┼─┤
│六、│樹林鎮立人│營建工程剩│土庫鎮菜園│謝文樹│GV-717  │82│
│    │街平交道地│餘土石方運│段七三二. │      │        │  │
│    │下化工程  │送處理證明│九一０地號│      │        │  │
├──┼─────┼─────┼─────┼───┼────┼─┤
│七、│樹林鎮立人│營建工程剩│土庫鎮菜園│陳添富│FI-970  │92│
│    │街平交道地│餘土石方運│段七三二. │      │        │  │
│    │下化工程  │送處理證明│九一０地號│      │        │  │
├──┼─────┼─────┼─────┼───┼────┼─┤
│八、│樹林鎮立人│營建工程剩│土庫鎮菜園│陳清標│IP-812  │82│
│    │街平交道地│餘土石方運│段七三二. │      │        │  │
│    │下化工程  │送處理證明│九一０地號│      │        │  │
├──┼─────┼─────┼─────┼───┼────┼─┤
│九、│樹林鎮立人│營建工程剩│土庫鎮菜園│高國清│QU-252  │81│
│    │街平交道地│餘土石方運│段七三二. │      │        │  │
│    │下化工程  │送處理證明│九一０地號│      │        │  │
├──┼─────┼─────┼─────┼───┼────┼─┤
│十、│樹林鎮立人│營建工程剩│土庫鎮菜園│高明郎│XI-878  │ 3│
│    │街平交道地│餘土石方運│段七三二. │      │        │  │
│    │下化工程  │送處理證明│九一０地號│      │        │  │
├──┼─────┼─────┼─────┼───┼────┼─┤
│十一│樹林鎮立人│營建工程剩│土庫鎮菜園│呂學億│FM-193  │88│
│    │街平交道地│餘土石方運│段七三二. │      │        │  │
│    │下化工程  │送處理證明│九一０地號│      │        │  │
├──┼─────┼─────┼─────┼───┼────┼─┤
│十二│樹林鎮立人│營建工程剩│土庫鎮菜園│廖山林│AK-672  │84│
│    │街平交道地│餘土石方運│段七三二. │      │        │  │
│    │下化工程  │送處理證明│九一０地號│      │        │  │
├──┼─────┼─────┼─────┼───┼────┼─┤
│十三│樹林鎮立人│營建工程剩│土庫鎮菜園│梁燕輝│AF-793  │31│
│    │街平交道地│餘土石方運│段七三二. │      ├────┼─┤
│    │下化工程  │送處理證明│九一０地號│      │NF-793  │58│
│    │          │          │          │      ├────┼─┤
│    │          │          │          │      │不詳    │ 1│
├──┼─────┼─────┼─────┼───┼────┼─┤
│十四│樹林鎮立人│營建工程剩│土庫鎮菜園│潘俊喜│FV-697  │92│
│    │街平交道地│餘土石方運│段七三二. │      │        │  │
│    │下化工程  │送處理證明│九一０地號│      │        │  │
├──┼─────┼─────┼─────┼───┼────┼─┤
│十五│樹林鎮立人│營建工程剩│土庫鎮菜園│黃新榮│8J-332  │94│
│    │街平交道地│餘土石方運│段七三二. │      │        │  │
│    │下化工程  │送處理證明│九一０地號│      │        │  │
├──┼─────┼─────┼─────┼───┼────┼─┤
│十六│樹林鎮立人│營建工程剩│土庫鎮菜園│童水元│FV-696  │84│
│    │街平交道地│餘土石方運│段七三二. │      │        │  │
│    │下化工程  │送處理證明│九一０地號│      │        │  │
├──┼─────┼─────┼─────┼───┼────┼─┤
│十七│樹林鎮立人│營建工程剩│土庫鎮菜園│郭明星│XI-878  │ 2│
│    │街平交道地│餘土石方運│段七三二. │      │        │  │
│    │下化工程  │送處理證明│九一０地號│      │        │  │
├──┼─────┼─────┼─────┼───┼────┼─┤
│十八│樹林鎮立人│營建工程剩│土庫鎮菜園│何村爐│IR-266  │ 1│
│    │街平交道地│餘土石方運│段七三二. │      ├────┼─┤
│    │下化工程  │送處理證明│九一０地號│      │7J-219  │ 2│
├──┼─────┼─────┼─────┼───┼────┼─┤
│十九│樹林鎮立人│營建工程剩│土庫鎮菜園│蘇炎杉│IR-266  │ 2│
│    │街平交道地│餘土石方運│段七三二. │      │        │  │
│    │下化工程  │送處理證明│九一０地號│      │        │  │
├──┼─────┼─────┼─────┼───┼────┼─┤
│二十│樹林鎮立人│營建工程剩│土庫鎮菜園│張東龍│AN-006  │ 1│
│    │街平交道地│餘土石方運│段七三二. │      │        │  │
│    │下化工程  │送處理證明│九一０地號│      │        │  │
├──┼─────┼─────┼─────┼───┼────┼─┤
│二一│樹林鎮立人│營建工程剩│土庫鎮菜園│黃水枝│7J-219  │ 2│
│    │街平交道地│餘土石方運│段七三二. │      │        │  │
│    │下化工程  │送處理證明│九一０地號│      │        │  │
├──┼─────┼─────┼─────┼───┼────┼─┤
│二二│樹林鎮立人│營建工程剩│土庫鎮菜園│游佳彬│HP-218  │ 1│
│    │街平交道地│餘土石方運│段七三二. │      │        │  │
│    │下化工程  │送處理證明│九一０地號│      │        │  │
├──┼─────┼─────┼─────┼───┼────┼─┤
│二三│樹林鎮立人│營建工程剩│土庫鎮菜園│不詳  │HP-218  │ 1│
│    │街平交道地│餘土石方運│段七三二. │      │        │  │
│    │下化工程  │送處理證明│九一０地號│      │        │  │
├──┴─────┴─────┴─────┴───┴────┴─┤
│偽造之私文書合計：1312張（一式四聯全部合計5248枚）            │
└───────────────────────────────┘
附錄本案論罪科刑法條全文：
中華民國刑法第210條
（偽造變造私文書罪）
偽造、變造私文書，足以生損害於公眾或他人者，處5年以下有
期徒刑。
中華民國刑法第215條
（業務上文書登載不實罪）
從事業務之人，明知為不實之事項，而登載於其業務上作成之文
書，足以生損害於公眾或他人者，處3年以下有期徒刑、拘役或5
百元以下罰金。
中華民國刑法第216條
（行使偽造變造或登載不實之文書罪）
行使第210條至第215條之文書者，依偽造、變造文書或登載不實
事項或使登載不實事項之規定處斷。
